臺灣雲林地方法院民事判決
108年度訴字第667號
原      告  綠益康生物科技實業股份有限公司


法定代理人  李淑睿  

訴訟代理人  陳信村律師
被      告  吳瑞仁  
訴訟代理人  張智學律師
上列當事人間請求損害賠償等事件，本院於民國110年5月10日言
詞辯論終結，判決如下：
    主  文
原告之訴駁回。
訴訟費用由原告負擔。
    事實及理由
一、按訴狀送達後，原告不得將原訴變更或追加他訴。但有擴張
    或減縮應受判決事項之聲明者，不在此限，民事訴訟法第25
    5條第1項第3款定有明文。原告於民事起訴狀請求判決被告
    應給付其新臺幣（下同）2,992,717元，嗣於民國109年6月8
    日當庭就其請求之賠償金額改為4,633,274元，再於110年5
    月10日就上開金額、法定遲延利息起算日，分別改請求為7,
    329,295元、110年5月21日，乃屬擴張、減縮應受判決事項
    之聲明，參諸上開規定，應予准許。
二、原告主張：
  ㈠原告原所有坐落雲林縣○○鄉○○段0000○0000○0000地號土地（
    下稱系爭1822、1833、1834地號土地），及其上118-1、118
    -2、118-6、118-3、199建號建物（下稱系爭118-1、118-2
    、118-6、118-3、199建號建物，上開土地及建物合稱系爭
    房地）前遭法務部行政執行署嘉義分署（下稱嘉義分署）10
    3年度房稅執字第4441號房屋稅條例行政執行事件（下稱行
    政執行事件）強制執行，依103年度行政執行事件拍賣公告
    記載：本件拍賣標的由義務人占有使用，拍定後按現狀點交
    。嗣被告於106年3月7日拍賣取得系爭房地，並於106年4月1
    9日登記為所有權人，惟嘉義分署並未將系爭房地點交予被
    告，而依相關執行筆錄記載及被告以書面向嘉義分署申請無
    須點交等情，被告明知嘉義分署尚未將系爭房地點交予被告
    ，且其承認占有系爭房地，則依民法第373條規定及最高法
    院33年度上字第604號判決意旨，被告雖登記取得系爭房地
    之所有權，但系爭房地既尚未點交予被告，其使用收益權仍
    屬於原告，原告得以收益權對抗被告之所有權。
　㈡原告具天然物分離技術，專門從事研發中草藥之有效成分，
    於系爭1822、1833地號土地種植羅漢松作為生物資材，每棵
    羅漢松樹齡逾20年，原告於系爭1822、1833地號土地上共種
    植羅漢松33棵（下稱系爭羅漢松），其中種植於系爭1822地
    號土地上之16棵已遭被告剷除、系爭1833地號土地上之17棵
    則遭被告強制占有，侵害原告對系爭羅漢松之收取權益，經
    網路查詢結果，20年樹齡之羅漢松每棵市價46,665元。則系
    爭房地既未點交予被告，其收益權自屬原告，被告侵害原告
    對系爭羅漢松之收取利益合計共1,539,945元。又被告及其
    母親均不否認被告母親擅自毀損棄置原置於系爭房地上之中
    草藥，該批中草藥為原告種植之生物資材，市場價值約360
    萬元，被告為占有系爭房地，擅自毁棄之。被告無權占有系
    爭房地，侵害原告對系爭房地之收取權益及獲取相當租金之
    不當得利，則被告自應給付原告以系爭房地之土地公告地價
    、面積及房屋課稅現值，系爭房地核算申報總價為17,027,4
    96元（扣除系爭118-3建號建物其中之溫室栽培場面積），
    及占用期間自106年12月28日至110年5月20日，依土地法第9
    7條規定按年息10%計算之相當租金不當得利5,789,350元。
    被告將系爭羅漢松剷除或占有，及強行占有系爭房地等侵權
    行為，損害原告對系爭房地之收取權益及獲取相當租金不當
    得利，爰依民法第184條第1項前段、第181條等規定，請求
    被告應給付原告7,329,295元之損害賠償及相當租金不當得
    利等語。並聲明：被告應給付原告7,329,295元，及110年5
    月21日起至清償日止，按週年利率5%計算之利息。
  ㈢對被告抗辯所為之陳述：
  ⒈依106年5月11日嘉義分署執行筆錄所示僅為勘查之記載，並
    非完成點交，否則嘉義分署焉有再以106年5月16日嘉執和10
    3年房稅執字第00004441號函(下稱4441號函)請兩造於106年
    5月31日至嘉義分署進行協調點交事宜之理，況當日亦未完
    成點交。又106年6月27日嘉義分署執行筆錄顯示僅為會同雲
    林縣臺西地政事務所（下稱臺西地政）實地勘查測量，並非
    完成點交。其後，因嘉義分署核定系爭房地由被告拍定實有
    嚴重瑕疵，原告對此業提起行政爭訟，且被告向嘉義分署聲
    請無庸點交，故迄今嘉義分署尚未完成點交程序，將拍賣標
    的之系爭房地交付予被告，被告抗辯系爭房地已於106年5月
    11日已經點交，非有理由。既被告尚未取得系爭房地之使用
    收益權，卻強制占有使用、收取原告種植於系爭土地上之系
    爭羅漢松，而系爭羅漢松未併同估價拍賣，基此原告請求被
    告給付不當得利，及被告未經點交強行占有系爭房地使用即
    應賠償相當租金之損害賠償，自屬有據。
  ⒉就拍賣標的即系爭118-3建號建物其中之溫室栽培場部分(下
    稱系爭保存登記溫室栽培場)，臺西地政依嘉義分署囑託指
    定範圍辦理栽培室編號1-7棟次（下稱系爭保存登記溫室栽
    培場編號1-7棟次）之部分滅失登記（不包括編號8-9棟次）
    ，故嘉義分署拍賣公告系爭118-3建號建物之溫室栽培場面
    積821.64平方公尺係指編號8-9棟次（下稱系爭保存登記溫
    室栽培場編號8-9棟次），因該部分已滅失，故本件請求範
    圍應扣除該栽培場面積。另拍賣標的中之系爭1833、1834地
    號土地上尚有原告所有之未辦理保存登記之加強磚造溫室栽
    培場編號8-9棟次建物（下稱系爭建物），被告亦不爭執系
    爭建物為未保存登記建物，則系爭建物即非拍賣公告之系爭
    保存登記溫室栽培場編號8-9棟次，且為原告所有，同在本
    件請求範圍内。
　⒊依系爭1822、1833地號土地之94年9月26日空照圖顯示，原告
    於94年9月間即有栽種羅漢松，而依被告占有後之107年3月1
    1日空照圖顯示，同位置仍有栽種羅漢松；爾後107年11月15
    日空照圖，顯示系爭1833地號土地上之羅漢松仍在，而系爭
    1822地號土地上之羅漢松已遭被告移除。次依如原證20、21
    所示，系爭1833地號土地上有編號1～17棵羅漢松；系爭1822
    地號土地上有編號18～33棵羅漢松，共計羅漢松33棵，足證
    原告主張系爭羅漢松係由其購入5年生之羅漢松，後栽植於
    該處已達15年之久，系爭羅漢松樹齡已達20年以上等情為真
    。再依如原證23所示，於被告占有系爭房地時，系爭1822地
    號土地上之羅漢松尚翠綠存在，則被告辯稱占有時其上羅漢
    松均已枯死，與事實不符。
　⒋嘉義分署就拍定標的物尚未點交予被告，其106年5月11日執
    行筆錄乃為勘查紀錄，非完成點交程序，蓋：
　⑴筆錄第2、3點乃記載建號建物内原告放置之物品，要原告3日
    内移走上開物品，清理過程中如有毀損，由原告法定代理人
    負責。
　⑵筆錄第4點前段乃原告正值進行建物整修及環境整理，因遭拍
    賣而鐵門承包廠商要求拆除取回，始有「義務人主張鐵門未
    在拍賣範圍内要予以拆除。」之記載；而筆錄第4點後段記
    錄「拍定人當場表示同意（義務人拆除鐵門），並告知門鎖
    由拍定人予以換新」，此乃拍定人（被告）之意思表示，並
    非原告或嘉義分署同意，由嘉義分署於106年6月27日查封鐵
    門及地碑之筆錄，可證嘉義分署未同意被告換門鎖，也未同
    意原告拆除鐵門。
　⑶又依4441號函請兩造於106年5月31日下午2時30分至嘉義分署
    進行協調點交事宜，及當日筆錄記載，可見106年5月11日並
    未完成點交程序，故嘉義分署通知兩造於106年5月31日進行
    協調點交事宜。
  ⑷嘉義分署於106年7月5日查封建物内原告放置之物品，並告知
    原告不得將之遷移。另依嘉義分署106年8月30日執行筆錄，
    及被告及被告父親分別於106年8月30日、106年11月2日向嘉
    義分署表示希望儘速完成點交程序之意，相對言之，嘉義分
    署未將拍定標的物點交予被告，且為被告明知。爾後嘉義分
    署未執行點交，故被告明知嘉義分署未將拍定標的物點交予
    被告。
  ⑸原告寄存證信函予被告、鐵門上鎖、張貼告示表示未完成點
    點交，使用權屬原告所有，被告不得擅自進入。惟由4441號
    函記載，被告仍拆除鐵門進入強行占有使用。拍賣公告既記
    載拍賣標的由義務人占有使用，拍定後按現狀點交，嘉義分
    署復未將拍定標的物點交予被告，且為被告所明知之事實，
    故被告未取得拍定標的物之收益權，卻強行占有使用，自應
    給付損害賠償及不當得利。
  ⒌依門牌號碼：雲林縣○○鄉○○村○○路000號房地90～107年之航照
    圖，90年8月17日之航照圖顯示系爭1833、1834地號土地上
    有溫室栽培場9棟，且其北面之建築線未及鄰地。次依臺西
    地政建物測量成果圖記載，溫室栽培場共9棟，從東往西依
    序編號1-9棟次，其北面之建築線未至鄰地。93年9月13日之
    航照圖顯示原溫室栽培場編號8、9棟次之位置出現紅色屋頂
    建築物即為加強磚造建物，且顯而易見系爭建物之北面建築
    線（紅色屋頂）至與鄰地之交接處，而溫室栽培場編號1-7
    棟次之北面建築線未至鄰地，足徵當時系爭建物建築位置、
    面積均不同於系爭保存登記溫室栽培場。106年5月7日之航
    照圖顯示系爭建物北面建築線至與鄰地之交接處。107年3月
    11日之航照圖顯示系爭建物北面建築線與鄰地之間有空地，
    次依兩造於鈞院108年度重訴字第84號遷讓房屋事件（下稱
    遷讓房屋事件）卷第174頁下圖顯示系爭建物北面建築線與
    鄰地之間有空地，顯然不同於系爭建物之原建築線，明顯有
    減縮，足徵被告拆除系爭建物北面之部分，變造縮減系爭建
    物面積，顯係誘導法院判斷錯誤。
　⒍臺西地政辦理系爭保存登記溫室栽培場之登記係依雲林縣東
    勢鄉公所（下稱東勢鄉公所）91年東營使字第20號使用執照
    （C區）及竣工圖、竣工照片（下稱C區使用執照、竣工圖、
    竣工照片)轉繪計算建物面積，依C區使用執照、竣工圖記載
    ，可知系爭118-3建號建物共有「生物技術實驗室建築結構
    為鋼架有壁造」、「藥草繁殖場建築結構為鋼架無壁造」、
    「溫室栽培場建築結構為簡易式塑膠布網室」、「催芽室建
    築結構為鋼架有壁造及加強磚造」、「水塔建築結構為鋼架
    無壁造」等5種建築物、4種建築結構。另依C區使用執照記
    載「溫室栽培場面積3697.38㎡」、C區竣工圖記載「溫室栽
    培場：面積8.2x50.1x9=3697.38㎡、造價：3697.38x300=000
    0000元/㎡（簡易式塑膠布網室）」、「溫室栽培場式：蓋透
    明PE」，又依93年6月24日臺西地政核發之系爭118-3建號建
    物測量成果圖記載「溫室栽培場（9間）面積計算方式：8.2
    0X50.10X9=3697.38㎡」，另依據嘉義分署行政執行卷照片及
    遷讓房屋事件於109年3月24日現場勘查時，可明顯看見系爭
    保存登記溫室栽培場編號7棟次位置僅有曾經立錏管之O型孔
    洞（内有殘留錏管），沒有H型鋼之孔洞，足徵上開「溫室
    栽培場建築結構『簡易式塑膠布網室』，僅有O型錏管圍蓋透
    明塑膠布之網室。」並非鋼架有壁造，亦非加強磚造。故系
    爭118-3建號建物依C區使用執照、竣工圖記載共有5種建築
    、4種建築結構，臺西地政卻於92年間辦理建物所有權第一
    次登記時，於測量成果圖之「主體構造」欄位僅登記「鋼架
    有壁造」1種建築結構，顯然臺西地政有遺漏登記「鋼架無
    壁造」、「簡易式塑膠布網室」、「加強磚造」等之違誤，
    繼而於104年間辦理系爭118-3建號建物部分滅失登記時，於
    測量成果圖之「主體構造」欄仍有上開於92年間辦理建物所
    有權第一次登記時遺漏登記之違誤，故於遷讓房屋事件於10
    9年3月24日勘查現場時，臺西地政人員引用上開違誤登記資
    料為判斷基礎之所言，究與C區使用執照、竣工圖等之記載
    事實不符。何況，其測量方式與東勢鄉公所發給竣工圖係按
    壁心予以計算面積之測量計算方式不同，有違誠信原則，均
    不足採信。
  ⒎系爭保存登記溫室栽培場為一簡易式塑膠布網室，已經原告
    前法定代理人拆除全部，而新建造建物之建築結構為「加強
    磚造」，二者建築結構完全不同，使用功能也不同，且建築
    位置沒有一致，且未經辦理保存登記，即非系爭118-3建號
    建物登記之系爭保存登記溫室栽培場。
三、被告則以：
  ㈠被告係合法經由拍賣取得坐落門牌號碼：雲林縣○○鄉○○村○○
    路000 號房地，已經嘉義分署於106 年5 月11日完成合法點
    交程序交由被告接管占有，被告業已合法取得使用收益權，
    且被告係經電詢嘉義分署確認後，始進入系爭房地。而被告
    既為系爭房地之所有權人，系爭羅漢松應屬於土地之成分，
    並無獨立經濟價值，且當初嘉義分署執行拍賣及點交均未告
    知有獨立產權，被告認知已合法取得系爭房地完整產權，被
    告並未移植系爭羅漢松。至雲林縣○○鄉○○路0000號震達種苗
    場本即種植有羅漢松，與系爭羅漢松無關。又被告並無毀損
    行為，且原告主張侵權行為損害賠償部分，已罹於時效。
  ㈡依4441號函記載，系爭118、118-5建號建物全部滅失，及系
    爭118-1、118-3建號建物部分滅失，故重新測量執行。又嘉
    義分署106年5月11日上午10時執行筆錄已清楚載明，原告法
    定代理人進行點交，由被告進行門鎖換新，經執行書記官吳
    美芬告知未保存登記建物已全部完成測量、已全部拍定等語
    ，可證被告於106年5月11日已經合法取得全部土地、建物及
    作物之現況占有，而106年6月27日係因原告法定代理人有爭
    議，所以再進行測量、106年12月28日則係因先前106年5月1
    1日點交程序後，相關使用收益已歸被告，故點交已無實益
    ，被告方於該次向嘉義分署表示已取得占有使用，毋庸聲請
    點交，被告取得占有係有法律上之原因，並無不當得利。再
    依94年9月26日航照圖無法證明有栽種羅漢松、107年3月11
    日航照圖也無法看出有羅漢松，被告否認有20年羅漢松。且
    參照辦理強制執行應行注意事項第57項，即使原告曾經有種
    植羅漢松，因羅漢松地上作物為長期性之農作物，已經由執
    行書記官於106年5月11日強制執行與土地一併點交予拍定人
    即被告。至其他設施，未達定著物之獨立不動產階段，依民
    法第66條規定，已成為土地重要成分，應一併點交。
  ㈢臺西地政就系爭118-3建號建物所為之建物主要建材登記内容
    為鋼架（有壁）造，並非簡易式塑膠布網室，原告此部分抗
    辯内容與建物登記簿所載不相符合，且臺西地政登記後即會
    核發建物所有權狀予原告，原告卻從未向臺西地政聲明異議
    及更正程序，足見系爭118-3建號建物所為之建物登記當時
    確為鋼架(有壁）造，並非簡易式塑膠布網室。而依法務部
    行政執行署109年度署聲議字第12號聲明異議決定書，仍認
    被告已合法購買系爭118-3建號建物，乃命嘉義分署就建物
    内原告所放置物品為拍賣或適當之處置。又於系爭118-3建
    號建物北面是否拆除與建物面積並無影響，況被告係因拍定
    取得時，建物後方破舊，係生鏽之鐵皮屋，被告恐因颱風等
    安全顧慮會影響隔壁之用路人，方將生鏽部分拆除，僅留存
    堪用部分，乃整修如照片所示之狀況，且因原告為本件拍賣
    之出賣人，被告信任臺西地政之登記及嘉義分署之公告，為
    善意之第三人，經由嘉義分署合法拍賣，應取得系爭房地所
    有權。原告於拍定前未曾主張有建物滅失、重新建造之情形
    ，遭被告拍定後方提出抗辯，實有違誠信原則，形同類似一
    物二賣，不法侵害被告之權益等語，資為抗辯。並聲明：原
    告之訴駁回。
四、兩造不爭執之事實：
　㈠系爭1822、1833、1834地號土地及其上系爭118-1、118-2、1
    18-6、118-3、199建號建物經由嘉義分署以行政執行事件執
    行拍賣，由被告標得系爭房地。
  ㈡原告所有中草藥包等物品占有系爭1833地號土地上如107年11
    月13日臺西地政複丈成果圖（下稱附圖）所示編號B部分面
    積394平方公尺。
五、本件兩造所爭執之處，應在於：
  ㈠原告依侵權行為、不當得利之法律關係提起本件訴訟，有無
    理由？
  ㈡如認有理由，則原告可得請求被告給付之數額為何？
六、茲論述如下：
　㈠按法律行為之成立，可分為一般成立要件與特別成立要件。
    前者係指應具備當事人、標的及意思表示三項要件。後者則
    係指除上開一般要件外，尚須具備其他之要件始得成立，如
    須以書面為之（如民法第760條之物權契約），或須交付標
    的物（如民法第464、474條之借貸契約）。而拍賣為買賣之
    特殊型態（民法第391條以下參照)，其性質上屬法律行為中
    之契約，且並無特別成立要件之限制，則拍賣是否成立，自
    應就是否具備一般成立要件中之當事人、標的及意思表示等
    要件為審酌。如均具備者，拍賣即屬成立，如缺其一者，其
    拍賣自不成立。
  ㈡次按強執執行法上之拍賣，應解為買賣之一種，即拍定人為
    買受人，而以拍賣機關代替債務人立於出賣人之地位，此有
    最高法院49年台抗字第83號判決意旨可供參酌。系爭房地拍
    賣係經由嘉義分署依行政執行法第26條規定準用強制執行法
    所規定之執行程序為拍賣，為兩造所不爭執，且經本院依職
    權調取行政執行事件卷查明屬實，則就一般成立要件中之當
    事人及意思表示合致部分，自無瑕疪。又就拍賣標的部分，
    該標的即系爭房地在拍賣時確屬具體存在，既為兩造不爭執
    ，則縱系爭118-3建號建物其中之溫室栽培場在屬性上有所
    爭議，但既非不存在，自無因標的不存在致使拍賣不成立之
    情事，則被告抗辯本件拍賣確已成立，即堪採信。
　㈢至原告雖主張系爭保存登記溫室栽培場，結構為簡易式塑膠
    布網室，該栽培場業已滅失，嗣後原告才又在該處興建包括
    系爭建物在內之加強磚造溫室栽培場，嘉義分署卻係拍賣系
    爭保存登記溫室栽培場編號8、9棟次，而非拍賣系爭建物，
    是被告自始並未取得系爭建物之所有權等語，固據其提出嘉
    義分署公告(特別變賣程序後之拍賣)、不動產權利移轉證書
    、臺西地政建物所有權狀、行政執行事件106年8月30日、10
    6年12月28日執行筆錄、4441號函、嘉義分署108年11月28日
    函、系爭1822、1833地號土地94年9月26日、107年3月11日
    、107年11月15日空照圖、臺西地政93年6月24日、106年5月
    11日118建號2棟次建物測量成果圖、林務局農林航空測量所
    90年8月17日、91年4月19日、92年5月2日、93年9月13日、9
    4年9月26日、95年11月 19日、96年6月3日、97年11月11日
    、98年5月1日、99年5月4日、100年5月9日、101年10月1日
    、102年6月1日、103年5月29日、104年10月15日、105年11
    月3日、106年5月7日、107年3月11日、107年11月5日航空照
    片、東勢鄉公所C區使用執照、C區竣工圖、東勢鄉公所107
    年1月17日函、照片、系爭118-3建號建物登記謄本等為證，
    然縱有原告所稱依東勢鄉公所C區竣工圖、竣工照片、航空
    照片所示溫室栽培場編號1-9棟次結構為簡易式塑膠布網室
    ，東勢鄉公所C區使用執照卻僅記載該部分結構為鋼架有壁
    造，臺西地政因而於118建號棟次2建物測量圖記載結構為鋼
    架有壁造，並據此而辦理第一次保存登記，自屬違誤。嗣結
    構為簡易式塑膠布網室之溫室栽培場經原告前法定代理人予
    以滅失，而再次於該位置上興建結構為加強磚造之溫室栽培
    場，乃為未辦理保存登記建物，後該加強磚造之溫室栽培場
    編號1-7棟次亦已滅失，而剩系爭建物存在等語為真實，惟
    查：
　⒈本院93年度執全字第379號假扣押執行事件，於93年6月18日
    囑託臺西地政假扣押查封登記雲林縣○○鄉○○段00000○號建物
    ，而其中亦包括坐落系爭1833、1834地號土地上門牌號碼為
    雲林縣○○鄉○○村○○路000號之一層鋼架有壁造農業設施，即
    水塔8.11平方公尺、梯間6.70平方公尺、摧芽室532.45平方
    公尺、實驗室642.40平方公尺、栽培場3697.38平方公尺、
    繁殖場4149.20平方公尺，合計9036.24平方公尺之全部，臺
    西地政並於93年6月21日辦理假扣押查封登記完畢，本院復
    於93年8月18日亦至上開118-3建號建物將查封公告揭示於現
    場，有本院93年6月18日囑託查封登記書、臺西地政93年6月
    24日囑託登記簡復表、查封筆錄、指封切結(不動產)、本院
    查封公告等附於本院93年度執全字第379號卷可稽，是就坐
    落系爭1833、1834地號土地上門牌號碼為雲林縣○○鄉○○村○○
    路000號之一層鋼架有壁造農業設施，其中栽培場3697.38平
    方公尺已於93年6月21日已由本院囑託臺西地政辦理假扣押
    查封登記完畢，並於93年8月18日由本院至該處為查封公告
    揭示，故有關一層鋼架有壁造栽培場3697.38平方公尺已經
    假扣押查封完畢至明。
　⒉本院業已假扣押查封一層鋼架有壁造栽培場3697.38平方公尺
    ，已如上述，而依卷附林務局農林航空測量所93年9月13日
    航空照片其上紅色箭頭貼紙標示處紅色箭頭所指2棟建物，
    乃被告所稱系爭建物，則以本院於93年8月18日至該處為查
    封公告揭示，與93年9月13日航空照片紅色箭頭所指2棟建物
    ，兩者時間差距不到1個月，可見系爭建物已經本院於93年8
    月18日為假扣押查封公告揭示，是系爭建物已經本院假扣押
    查封完畢之情，已堪認定。
　⒊依卷附林務局農林航空測量所93年9月13日航空照片其上紅色
    箭頭貼紙標示處紅色箭頭所指2棟建物，而依該建物所在位
    置再依序與卷附林務局農林航空測量所94年9月26日、95年1
    1月19日、96年6月3日、97年11月11日、98年5月1日、99年5
    月4日、100年5月9日、101年10月1日、102年6月1日、103年
    5月29日、104年10月15日、105年11月3日、106年5月7日、1
    07年3月11日、107年11月5日航空照片相互比對，可見系爭
    建物均係同一且存在，而為上開本院假扣押查封完畢甚明。
    原告雖主張依90年8月17日航照圖、臺西地政建物測量成果
    圖所示北面建築線未及鄰地，而93年9月13日、106年5月7日
    之航照圖即系爭建物北面建築線至與鄰地之交接處，兩者明
    顯不同，足證系爭建物建築位置、面積均不同於系爭保存登
    記溫室栽培場編號8-9棟次等語，然航空照片因拍攝時相機
    之空間位置是否完全相同，而異其涵蓋所檢附影像範圍，是
    原告持該等航空照片之北面建築線有無與鄰地交接一事，辯
    稱該兩者並非同一建築物等語，要嫌速斷。
　⒋嘉義分署於103年1月8日受理行政執行事件，乃於103年5月30
    日向本院調取本院93年度執全字第379號假扣押執行事件全
    部卷宗執行，並於103年11月21日會同臺西地政人員至現場
    勘查，經臺西地政人員指出坐落系爭1833、1834地號土地上
    尚有建物屬未保存建物，且該二建物均為獨立之鋼架平房，
    經嘉義分署詢問被告前法定代理人吳建宇該二建物之用途，
    訴外人吳建宇稱一棟係倉庫，另一棟係宿舍，至於是否為未
    辦理第一次保存登記建物則無法確認，移送機關代理人遂向
    嘉義分署表示擇日測量查封，嘉義分署乃於103年12月20日
    依行政執行法第26條準用強制執行法第76條第1項第1款規定
    ，公告對坐落系爭1833、1834地號土地上之未辦保存登記建
    物為查封，並再於104年1月27日至現場為查封揭示，經臺西
    地政人員指出就坐落系爭1833、1834地號土地上118-3建物
    之第一次保存登記建物，其中一層鋼架有壁造溫室栽培場36
    97.38平方公尺部分，其中溫室栽培場1-7已滅失，嘉義分署
    乃請原告自行辦理滅失，並將建物測量成果圖附卷，復於10
    4年6月12日囑託臺西地政就118-3建物部分滅失面積測量後
    ，檢送測量成果圖至該署，臺西地政乃於104年7月3日就該1
    18-3建物其中一層鋼架有壁造溫室栽培場3697.38平方公尺
    辦竣部分滅失登記完竣，而登記該溫室栽培場面積為821.64
    平方公尺，嗣再囑託陳兆瑋建築師事務所鑑定價額，經陳兆
    瑋建築師事務所鑑估系爭118-3建號建物總面積2,011.30平
    方公尺(包括一層鋼架有壁造溫室栽培場821.64平方公尺在
    內)價額為32,610,240元，嘉義分署為核定拍賣最低價額，
    遂於105年1月13日通知原告等人於105年2月3日至該署陳述
    意見，原告之法定代理人李淑睿乃於105年2月2日出具行政
    執行意見狀陳報：「…三、又按『臺灣省建築師公會96年度雲
    林建築物總工程費單價參考表、第二類（普通實驗室、溫室
    …）、1-3層每平方公尺造價為20,400元』…有關『……明倫段118
    -003建號』建築物材料鋼架、用途為檢驗室、實驗室等，依
    照上開『臺灣省建築師公會96年度雲林建築物總工程費單價
    參考表』以每平方公尺造價為20,400元予以核算：『…東勢鄉
    明倫段118-003建號底價應為41,030,520元（＄20,400*2,011
    .3(平方公尺)=＄41,030,520）再予以折舊核價。…」，嘉義
    分署乃於105年2月22日通知原告於10日內表明是否願以自己
    費用再送鑑價等情，因原告未於10日內表明上情，嘉義分署
    遂依該鑑定報告鑑估價額等情，而先定105年9月14日為第一
    次拍賣，其中就118-3建物鋼架（有壁）造一層總面積2,011
    .30平方公尺(包括一層鋼架有壁造溫室栽培場821.64平方公
    尺在內)之最低拍賣價格為3,262萬元，因無人應買而復定於
    105年10月12日為第二次拍賣，其中就上開118-3建物之最低
    拍賣價格為2,610萬元，因無人應買而繼定於105年11月9日
    為第三次拍賣，其中就上開118-3建物之最低拍賣價格為2,0
    88萬元，因無人應買而又公告特別應買3個月，其中就上開1
    18-3建物之最低拍賣價格為2,088萬元，因無人公告應買，
    而再定於106年3月7日為特別拍賣程序後之拍賣，其中就上
    開118-3建物之最低拍賣價格為1,670萬8千元，被告乃於該
    日投標，其中就上開118-3建物之願出價額填載為1,680萬元
    ，系爭房地並以總價3,666萬元拍定，嗣因無人行使優先承
    買權，被告遂於106年3月29日繳納尾款完畢，而由嘉義分署
    於106年4月12日發給權利移轉證書予被告，系爭房地並於10
    6年4月19日由臺西地政辦理移轉登記予被告所有完畢等情，
    有行政執行事件卷宗附卷可考。
　⒌則由有關一層鋼架有壁造栽培場3697.38平方公尺前經本院假
    扣押查封完畢，嗣由嘉義分署受理行政執行事件時而予以調
    取該假扣押卷執行，因一層鋼架有壁造栽培場3697.38平方
    公尺部分滅失，而由嘉義分署囑託臺西地政測量部分滅失面
    積後，而由臺西地政辦竣部分滅失登記完竣，並登記該溫室
    栽培場面積為821.64平方公尺，再由嘉義分署囑託陳兆瑋建
    築師事務所鑑定價額，經陳兆瑋建築師事務所鑑估系爭118-
    3建號建物總面積2,011.30平方公尺(包括一層鋼架有壁造溫
    室栽培場821.64平方公尺在內)價額為32,610,240元，惟原
    告就此鑑估價額有意見，乃於105年2月2日具狀呈報系爭118
    -3建號建物總面積2,011.30平方公尺(包括一層鋼架有壁造
    溫室栽培場821.64平方公尺在內)之建築物材料為「鋼架」
    ，參照臺灣省建築師公會96年度雲林建築物總工程費單價參
    考表以每平方公尺造價為20,400元予以核算底價應為41,030
    ,520元再予以折舊核價，因原告未以自己費用負擔再次鑑定
    價額之鑑定費用，嘉義執行署乃以上開鑑定價額等為依據，
    而予以核定系爭118-3建號建物總面積2,011.30平方公尺(包
    括一層鋼架有壁造溫室栽培場821.64平方公尺在內)之最低
    拍賣價格為3,262萬元，歷經多次減價拍賣後，最後系爭房
    地由被告以總價3,666萬元拍定，嘉義分署並於106年4月12
    日發給權利移轉證書予被告，而由被告取得系爭房地之所有
    權（事實上處分權）等各情以觀，被告業已取得系爭房地（
    包括上開一層鋼架有壁造溫室栽培場821.64平方公尺在內）
    之所有權（事實上處分權）至明，是被告為系爭建物之所有
    權人（事實上處分權人）堪以認定。
　⒍原告雖一再以上開情詞主張系爭保存登記溫室栽培場，結構
    為簡易式塑膠布網室，該栽培場業已滅失，而再於該處興建
    未辦理保存登記之加強磚造溫室栽培場編號1-9棟次建物，
    則嘉義分署命臺西地政將系爭保存登記溫室栽培場編號1-7
    棟次為滅失登記後，僅登載系爭保存登記溫室栽培場編號8-
    9棟次，而並未將該部分建物另編為未保存登記之系爭建物
    而查封拍賣，就標的物性質上之明顯錯誤，其拍賣程序顯有
    重大違失而無效（按應為不成立才是）等語。然查，嘉義分
    署為拍賣時，確有系爭建物存在，業如前述，而就事實上已
    不存在之已登記系爭118-3建物其中溫室栽培場編號1-9棟次
    建物為滅失登記，另就系爭建物編為未保存登記之建物，應
    屬滅失登記程序是否有錯誤之問題，與拍賣是否成立無關。
    又於拍賣時就拍賣標的之屬性，縱有將未保存登記之系爭建
    物以已登記之建物為拍賣之情形，但此為意思表示是否有錯
    誤及得否撤銷之事宜，與拍賣是否成立亦無關聯。況嘉義分
    署在拍賣程序中既代債務人為出賣人，參酌民法第88條意思
    表示因錯誤而撤銷，及第105條前段關於代理人為意思表示
    有瑕疪時，其事實之有無應就代理人決之等規定，本件系爭
    建物就拍賣標的屬性是否有認知錯誤而得撤銷之情事，即應
    就嘉義分署是否認知有錯誤為審酌，而嘉義分署就本件係斟
    酌臺西地政之意見及勘驗現場之結果，認原有系爭118-3建
    物其中溫室栽培場編號1-7棟次業已滅失，並就系爭建物以
    保存登記之溫室栽培場編號8-9棟次性質為測量後假扣押查
    封拍賣，且原告之法定代理人李淑睿亦就此測量結果未予聲
    明異議，反而以該溫室栽培場構造為鋼架為由具狀聲請提高
    拍賣底價，則就嘉義分署及原告之意思而言，顯不認為嘉義
    分署假扣押查封拍賣之標的為未保存登記之系爭建物，而係
    已部分滅失登記之原有系爭保存登記溫室栽培場編號8-9棟
    次，此從嘉義分署並未以意思表示錯誤為由自行撤銷拍賣，
    即可得佐證，姑不論原告得否以嘉義分署或臺西地政機關在
    查封拍賣過程中有無過失而可否請求賠償，嘉義分署既未表
    示拍賣程序有標的性質上之錯誤，本件拍賣應屬成立，且屬
    有效。是原告上開主張，要乏所據，尚難憑採，故原告主張
    被告並非系爭建物之所有權（事實上處分權）人等語，尚難
    採信。
　㈣復按不動產之出產物，尚未分離者，為該不動產之部分，民
    法第66條第2項定有明文。而物之構成部分，除法律有特別
    規定外，不得單獨為物權之標的物，未與土地分離之樹木，
    為土地之構成部分，與土地上之定著物為獨立之不動產者不
    同（最高法院29年渝上字第1678號、32年上字第6232號判決
    要旨參照）。繼按查封之效力及於查封物之天然孳息，為強
    制執行法第51條第1項所明定，此於不動產之強制執行準用
    之（參同法第113條)。從而，對於債務人土地所為查封，除
    另有收取權人外，其查封及拍賣效力自及於尚未與土地分離
    之天然孳息。故查封拍賣債務人土地應有部分者，其效力當
    然及於債務人現實占用部分尚未與土地分離之出產物或天然
    孳息。原告固又主張伊於系爭1822、1833地號土地上種植系
    爭羅漢松，其中種植於系爭1822地號土地上之16棵已遭被告
    剷除、系爭1833地號土地上之17棵則遭被告強制占有，致侵
    害原告對系爭羅漢松之收取權益等語，雖據其提出106年5月
    11日照片、108年11月10日照片等為證。然查，系爭1822、1
    833地號土地原係行政執行事件債務人原告所有，此為兩造
    所不爭執之事實，系爭1822、1833地號土地上種植之系爭羅
    漢松，依上開說明可知，自亦因其為系爭1822、1833地號土
    地之一部分，併為本院執行法院執行假扣押查封及嘉義分署
    拍賣系爭1822、1833地號土地效力所及。系爭1822、1833地
    號土地既由被告所拍定，則依強制執行法第98條第1項規定
    ：「拍賣之不動產，買受人自領得執行法院所發給權利移轉
    證書之日起，取得該不動產所有權，債權人承受債務人之不
    動產者亦同。」，被告當然一併取得系爭1822、1833地號土
    地及土地上之系爭羅漢松之所有權，原告對於假扣押查封效
    力所及之樹木即系爭羅漢松等土地出產物，於拍定後並無收
    取權利，是原告主張伊對系爭羅漢松仍有收取權益等語，容
    有誤會，尚難憑採。
　㈤又按一般不動產之買賣，除契約另有訂定外，其標的物之利
    益及危險，依民法第373條之規定，自交付時起，均由買受
    人承受負擔。故不動產買賣除契約另有訂定外，雖不動產已
    移轉登記完畢，如尚未交付，均仍應由出賣人承受危險負擔
    ，出賣人在未交付前，其繼續占有標的不動產，並非無權占
    有。惟在不動產之拍賣，除拍賣公告定有特別條款外，其危
    險負擔應以何時為準，強制執行法並未規定。參酌強制執行
    法第97條：「拍賣之不動產，買受人繳足價金後，執行法院
    應發給權利移轉證書及其他書據。」及第98條第1項：「拍
    賣之不動產，買受人自領得執行法院所發給權利移轉證書之
    日起，取得該不動產所有權，債權人承受債務人之不動產者
    亦同。」之規定，應解為除債務人有善意占有之特別情事外
    ，自買受人或承受人領得權利移轉證書之日，即取得不動產
    所有權之日起，其標的物之利益及危險即應同時移轉於買受
    人或承受人（司法院36年院解字第3514號解釋意旨參照，學
    者楊與齡著強制執行法論96年9月修訂版第492頁、張登科著
    強制執行法86年2月修訂版第369頁、賴來焜著強制執行法各
    論西元2008年4月初版第370頁，亦均採此說）。故自買受人
    領得權利移轉證書之日起，既同時承受標的物之利益，則不
    論已否將不動產交付或點交予買受人，債務人均無繼續占有
    該不動產之正當權源，對於買受人應構成無權占有。
　㈥再按強制執行法第99條以下規定不動產之點交，乃執行法院
    為使買受人或承受人取得所買受或承受不動產之占有，而為
    之執行行為。其立法意旨係因不動產之查封，僅限制債務人
    之處分權，並未強制解除債務人或第三人之占有，於拍賣並
    移轉所有權於買受人後，如占有人不自動交付，買受人雖得
    訴請占有人交付，但將增加訟累，且難以迅速取得不動產之
    使用收益，將影響一般人參加應買之意願及願出之價額，為
    提高拍賣之效果，因此規定得由執行法院依職權直接解除債
    務人或第三人對於不動產之占有，使歸買受人或承受人取得
    占有。此項點交程序，原則上由執行法院依職權執行之，為
    與不動產拍賣程序分離之個別獨立程序，點交命令為強制執
    行法第4條第1項第6款所列執行名義之一種，是另一物的交
    付請求權之執行，並非原執行程序之續行。至於執行法院在
    不動產點交之執行時，准許債務人延緩點交期日者等，僅屬
    其所為強制執行之命令或實施強制執行之方法，是否妥當，
    買受人或承受人可否依強制執行法第12條規定聲明異議之問
    題，與買受人或承受人領得權利移轉證書，取得不動產之所
    有權後，債務人在實體法上是否有繼續占有不動產之正當權
    源，乃屬兩事。又本件雖為行政執行事件，惟依行政執行法
    第26條規定：關於本章之執行，除本法另有規定外，準用強
    制執行法之規定，自應為相同之解釋才是。
　㈦原告固再主張被告雖登記取得系爭房地之所有權，惟系爭建
    物實際係一未辦理保存登記建物，而非臺西地政所辦理之第
    一次保存登記建物，被告自始即未取得系爭建物之所有權(
    事實上處分權)，且系爭房地亦尚未經嘉義分署點交予被告
    ，系爭房地之使用收益權仍屬於原告，是原告自屬無權占用
    系爭房地，被告自得依侵權行為、不當得利之法律關係請求
    被告給付其自106年12月28日至110年5月20日止，共計5,789
    ,350元之損害賠償或相當於租金之不當得利。又系爭房地既
    未點交予被告，系爭羅漢松之收取權益仍屬原告所有，詎被
    告竟剷除原告種植於系爭1822地號土地上之16棵羅漢松，並
    強制占有原告種植於系爭1833地號土地上之17棵羅漢松，致
    侵害原告對系爭羅漢松之收取利益合計共1,539,945元等語
    ，然被告業已取得系爭建物之所有權（事實上處分權），及
    系爭羅漢松之所有權，業如上述，又嘉義分署已於106年4月
    12日發給權利移轉證書予被告，有權利移轉證書附於行政執
    行卷可按，則依前揭說明，被告應自106年4月12日起，取得
    系爭房地（包括系爭建物、系爭羅漢松）之所有權(事實上
    處分權)，同時其利益及危險並應由被告承受負擔，原告自
    斯日起，即無占有系爭房地（包括系爭建物、系爭羅漢松）
    之所有權(事實上處分權)之正當權源，與嘉義分署是否點交
    或准予延緩點交等程序之執行無涉。原告主張被告領得權利
    移轉證書後，僅取得系爭房地所有權，而在嘉義分署尚未點
    交期間內，其仍為合法占有，且系爭房地及系爭羅漢松之使
    用收益權仍屬於原告，原告得以收益權對抗被告之所有權等
    語，要乏所據，委無可採。則原告再以其所有系爭房地、系
    爭羅漢松之收益權遭被告侵害或無權占有為由，主張依侵權
    行為、不當得利之法律關係請求被告給付原告如訴之聲明所
    示之金額等語，為無理由，不應准許。
七、從而，原告主張依侵權行為、不當得利之法律關係請求被告
    給付原告7,329,295元，及110年5月21日起至清償日止，按
    週年利率5%計算之利息，為無理由，不應准許。　
八、本件為判決之基礎已臻明確，兩造其餘之攻擊或防禦方法及
    證據，經本院斟酌後，認為均不足以影響本判決之結果，亦
    與本件爭點無涉，無逐一詳予論駁之必要，併此敘明。
九、訴訟費用負擔之依據：民事訴訟法第78條。　　　
中　　華　　民　　國　 110  　年　　6 　　月　　11　　日
                  民事第二庭    法  官  陳秋如
以上正本係照原本作成。
如對本判決上訴，須於判決送達後20日內向本院提出上訴狀（需
附繕本）。如委任律師提起上訴者，應一併繳納上訴審裁判費。
中　　華　　民　　國　 110  　年　　6 　　月　　11　　日
                                書記官　李松坤